【裁判字號】    96,訴,1087
【裁判日期】    970110
【裁判案由】    遺產稅
【裁判全文】
臺北高等行政法院判決
                                      96年度訴字第1087號
                              .
原      告  甲○○
訴訟代理人  許坤立  律師
            郭香吟  律師
被      告  財政部臺北市國稅局
代  表  人  凌忠嫄（局長）住同上
訴訟代理人  癸○○
上列當事人間因遺產稅事件，原告不服財政部中華民國96年2 月
1 日台財訴字第09500511170 號（案號：第00000000號）訴願決
定，提起行政訴訟。本院判決如下：
    主  文
原告之訴駁回。
訴訟費用由原告負擔。
    事  實
一、事實概要：緣被繼承人簡吉井於民國（下同）92年10月16日
    死亡，原告於93年4 月21日申報遺產稅，經被告核定遺產總
    額新臺幣（下同）69,077,173元，應納稅額11,761,156元。
    原告不服，就遺產總額－投資及死亡前未償債務扣除額2 項
    ，申經復查結果，除遺產總額－投資部分撤回復查外，其餘
    未獲變更。原告不服，提起訴願，遭決定駁回，遂提起本件
    行政訴訟。
二、兩造聲明：
  (一)原告聲明：
    1.訴願決定、原處分關於生前未償債務扣除額部分均撤銷。
    2.訴訟費用由被告負擔。
  (二)被告聲明：
    1.駁回原告之訴。
    2.訴訟費用由原告負擔。
三、兩造之爭點：
  (一)原告主張之理由：
    1.按遺產及贈與稅法第17條第1 項第9 款規定：「左列各款
      ，應自遺產總額中扣除，免徵遺產稅：．．．九、被繼承
      人死亡前，未償之債務，具有確實之證明者。」查被繼承
      人簡吉井於92年10月16日死亡，原告即簡吉井之繼承人於
      93年4 月21日申報遺產稅，並列報被繼承人簡吉井死亡前
      未償債務扣除額為24,713,517元，此債務係被繼承人簡吉
      井生前，於86年至92年間，對第三人己○○、乙○○、戊
      ○○、壬○○、辛○○及庚○○等6 人之負債，有協議書
      為證，簡吉井之繼承人即原告甲○○等3 人業已對己○○
      等6 人清償債務之40% 。原告與己○○等6 人簽立之協議
      書，係原告與債權人分別連絡談妥後，再分次到丁○○律
      師事務所簽字，其中辛○○、壬○○、庚○○、戊○○、
      乙○○等5 人先於93年2 月24日前到丁○○律師事務所簽
      字，拿到約定清償債務40% 之支票，己○○則是最後一個
      在93年2 月24日才簽字，是以，協議書日期係以己○○簽
      字日期為準，惟辛○○、壬○○、庚○○、戊○○、乙○
      ○等5 人早於93年2 月24日之前即已簽字，並先拿到40%
      還款支票並兌現，故原告以簡吉井彰銀帳戶償還戊○○等
      40% 債務之交易資料顯示，辛○○、壬○○、庚○○、戊
      ○○、乙○○等5 人之支票兌現期日為93年2 月19日，而
      非93年2 月24日之後。
    2.查被繼承人簡吉井對己○○等6 人負債之緣由，係因簡吉
      井嫻於證券市場有價證券之進出，故渠等6 人分別以匯入
      資金方式委請簡吉井進行股票進出之操作，然簡吉井不幸
      於92年10月16日因病驟逝，不及結算上開委託設資之資金
      ，經清查簡吉井相關銀行帳戶明細，計己○○等6 人委託
      投資之金額共有24,713,517元整，謹將己○○、乙○○、
      戊○○、壬○○、辛○○及庚○○等6 人於簡吉井生前，
      匯入被繼承人簡吉井相關帳戶之資金明細，略以表述於後
      ：
      (1)己○○於88年至92年間以開立支票方式存入簡吉井彰化
        銀行建成分行0000-00-00000-000 帳戶，共計2,812,47
        9 元。
      (2)乙○○於86年至87年以乙存匯款方式存入簡吉井彰化銀
        行古亭分行00000000000-000 帳戶，共計4,850,000 元
        。
      (3)戊○○於91年以乙存匯款方式存入簡吉井寶島商業銀行
        延平分行000-00-000000-0-00帳戶，共計30,000元。
      (4)壬○○於86年至92年間以開立支票方式存入簡吉井彰化
        銀行建成分行0000-00-00000-000 帳戶，共計8,176,53
        0 元。
      (5)辛○○於86年至91年間以開立支票方式存入簡吉井彰化
        銀行建成分行0000-00-00000-000 支存帳戶，共計6,49
        9,297 元。
      (6)庚○○於86年至90年間以開立支票方式存入簡吉井彰化
        銀行建成分行0000-00-00000-000 帳戶，共計2,074,85
        1 元。
    3.原告與己○○等6 人簽立之協議書，載明己○○等6 人與
      被繼承人簡吉井間債務關係係出資委託簡吉井代為買賣股
      票所生，如前所述，該委託買賣股票款項既經簡吉井生前
      保證全數歸還予己○○等人，且經簡吉井親自開立本票為
      憑，原告主觀上認為，與借款無異，故於復查程序主張上
      開款項係因借貸而生，與協議書所載委託買賣股票有別，
      此係因原告不諳法律導致之錯誤主張，本件被繼承人簡吉
      井與己○○等6 人間之債權債務關係，應以原告最初主張
      之委託買賣股票關係為準，謹為更正。
    4.協議書所稱：「己○○等6 人委請簡吉井進行股票進出之
      操作」，因簡吉井當時是利台證券公司（嗣改組為誠泰證
      券公司，現又改組為群益證券公司）董事，有扣繳憑單為
      證，依法，簡吉井不得在伊擔任董事之利台證券公司開戶
      買賣股票，簡吉井乃利用乙○○在利台證券公司開立之帳
      戶，以伊自有資金及己○○等6 人資金買賣股票，而簡吉
      井以乙○○在利台證券公司帳戶買賣，係以電話方式指示
      利台證券公司營業員丙○○下單買賣股票。另外，簡吉井
      又以伊名義在台證證券和平分公司開立證券帳戶以伊自有
      資金及己○○等6 人之資金集資買賣股票，進出總金額高
      達22,848,300元。
    5.協議書第四條記載：「甲方應於乙方依本協議書清償債務
      時，依其清償之額度，返還相同額度簡吉井所開立附件五
      之本票予乙方。」，所謂「甲方應返還簡吉井所開立本票
      予乙方」，係指己○○等6 人為委請簡吉井操作買賣股票
      ，以開立支票或匯款方式，存入簡吉井上開銀行帳戶，為
      擔保己○○等6 人交付該資金給簡吉井之權益，簡吉井乃
      開立該本票予己○○等6 人，該等本票雖未載簽發日期，
      惟該等本票係簡吉井依己○○等6 人每年度存入簡吉井銀
      行帳戶總金額所開立，此足查證該本票係何時簽發，並非
      臨訟製作。
    6.協議書第二條記載：「對於第一條之債權，甲、乙雙方同
      意以簡吉井下列遺產之全部範圍內為限，按債權金額比例
      ，依下列方式清償返還之。1.乙方同意簡吉井之現金遺產
      ，提出玖佰捌拾捌萬伍仟貳佰陸拾貳元，供清償甲方債權
      之四成（即40% ），甲方各人分配之金額如下，乙方同意
      以開立即期支票之方式給付，於簽立本約之同時交付甲方
      ，並以本協議書為收執該支票之證明，甲方不另給收據。
      己○○：壹佰壹拾貳萬肆仟玖佰玖拾壹元（1,124,991 ）
      辛○○：貳佰伍拾玖萬玖仟柒佰壹拾捌元（2,599,718 ）
      庚○○：捌拾貳萬玖仟玖佰肆拾元（829,940 ）
      戊○○：壹拾貳萬元（120,000 ）
      乙○○：壹佰玖拾肆萬元（1,940,000 ）
      壬○○：參佰貳拾柒萬零陸佰壹拾貳元（＄3,270,612 ）
      」等語，上開款項業經原告即簡吉井之被繼承人於93年2
      月間，以簡吉井彰化銀行建成分行0000-00-00000-000 支
      存帳戶內金額支付兌現，亦即原告業依協議書約定支付上
      開債務之40%予己○○等6 人。
    7.至對己○○等6 人剩餘之60% 債務部分，依協議書約定，
      需於簽約日6 個月內進行處理，惟原告即簡吉井之被繼承
      人因本件遺產稅訴訟事件，迄今未能處理被繼承人簡吉井
      之遺產，俾償還己○○等6 人剩餘之60% 債務，遂於近日
      遭己○○、乙○○、戊○○、壬○○、辛○○及庚○○等
      6 人向臺灣士林地方法院聲請核發支付命令在案。
    8.被告答辯稱：「戊○○於91年匯入被繼承人寶島銀行延平
      分行帳戶款項，乃轉供繳納水電瓦斯費、信用卡費等費用
      性支出，並無轉購股票情事」云云，意指該30萬元係借款
      作繳納水電瓦斯費、信用卡費等支出，查戊○○匯入30萬
      元時，該帳戶尚有647,408 元，足以支付水電瓦斯費、信
      用卡費等支出，足證該30萬元並非借款，退萬步言，縱認
      該30萬元係借款，亦應認定該30萬元係簡吉井生前之債務
      ；另簡吉井生前使用帳戶眾多，且未指定己○○等6 人匯
      入款項之固定帳戶，故戊○○匯入款項之帳戶，恰為簡吉
      井平日供代繳水電瓦斯費與信用卡卡費之帳戶，又何妨？
      該帳戶雖無法辨明有將該款項轉購股票，此可能係簡吉井
      先以其他帳戶內之金額代墊委託買賣股票款項，再由戊○
      ○匯款。
    9.己○○等6 人委託簡吉井買賣股票之款項，有以開立支票
      或匯款方式為之，渠等付款方式之不同並不影響款項金額
      之用途，且該款項均匯入簡吉井銀行帳戶無訛，簡吉井為
      擔保己○○等6 人交付資金予簡吉井之權益，乃開立原證
      9 之本票予己○○等6 人，該等本票雖未載簽發日期，惟
      依一般民間習慣，開立本票作為應收款憑據多不記載開票
      日日期，以免請求權因時效消滅，且該本票係簡吉井依己
      ○○等6 人每年度存入簡吉井銀行帳戶總金額親筆開立，
      此可比對簡吉井親筆書寫之彰化銀行代收款項抄錄簿之筆
      跡即知，足證明該本票係簡吉井親筆簽發，並非臨訟製作
      。
    10.鈞院傳喚乙○○、戊○○、壬○○、辛○○及庚○○等人
      到庭作證，渠等證言，除庚○○之外，其餘辛○○、壬○
      ○、戊○○、乙○○等人皆證稱因被繼承人簡吉井生前擔
      任利台證券公司董事，嫻於證券市場有價證券之操作，由
      辛○○、壬○○、戊○○、乙○○等人，分別以匯入資金
      方式委請簡吉井買賣股票，簡吉井並利用乙○○在利台證
      券公司開立之帳戶買賣股票等事實，自86年迄92年為止，
      委託買賣股票之金額高達24,713,517元整，至於庚○○匯
      入簡吉井彰化銀行建成分行帳戶2,074,851 元部分，係由
      其父親辛○○以庚○○名義開支票委託簡吉井買賣股票，
      故庚○○對此部分事實並不清楚。
    11.因簡吉井不幸驟逝，不及結算上開委託買賣股票之資金，
      辛○○等人遂於簡吉井逝世後，向簡吉井之繼承人等請求
      結算返還上開款項：
      簡吉井生前曾向辛○○等人表示，無論盈虧，保證至少歸
      還渠等委託買賣股票之本金，且為擔保辛○○等人交付資
      金給簡吉井之權益，簡吉井乃依辛○○等人每年度存入簡
      吉井銀行帳戶總金額，親筆開立同額本票予辛○○等人，
      作為憑證，此亦有證人證詞可稽。
    12.另證人乙○○因年邁重聽不識字，無法區別出資委託買賣
      股票與借貸，故誤稱委任簡吉井投資股票為借款，此外，
      證人乙○○證稱簡吉井還給他190 餘萬元等云云，應係誤
      將原告依協議書償還40% 債務之金額194 萬元，認係已過
      逝之簡吉井還款，此見其前後證詞可明。
    13.綜上所述，本件被繼承人簡吉井確有遺產及贈與稅法第17
      條第1 項第9 款規定之情事，被繼承人簡吉井生前積欠己
      ○○等6 人計24,713,517元債務，應自遺產總額中扣除，
      免徵遺產稅，原訴願決定顯有不當，爰請鈞院判決如起訴
      聲明，以維權益。
  (二)被告主張之理由：
    1.按遺產及贈與稅法第17條第9 款規定揭明被繼承人死亡前
      未償債務以有確實證明者方可自遺產總額中扣除，考其意
      旨無非係因私人債務若無確實證明即予認列易生虛假浮濫
      ，故應從嚴審查以杜流弊，此觀該條項修正過程討論紀錄
      ：「主席：請林委員通宏發言。．．．三、第17條第6 款
      『被繼承人死亡前未償之債務，具有確實證明者。』上次
      會議，有些同仁認為不一定要有確實證明者，而若由第三
      者或親屬指認為債務者即可。本席以為，該項說詞，在法
      律上是站不穩的，因法律係採證據主義，沒有證據，又如
      何取信於人，且易茲流弊；所以本席認為，應維持修正案
      條文。」「主席：請（財政部）杜次長均衡答復。杜次長
      均衡：．．．六、第17條第1 項第6 款『被繼承人死亡前
      未償之債務，具有確實證明者。』根據稽徵的經驗，若被
      繼承人死亡前未償之債務，不具有確實證明，即予認定，
      則恐遺產稅便無從徵收了。又具有確實證明者，亦須加以
      查證，以辨真偽，並杜漏洞。」即明。
    2.查本件原告於原查階段初稱己○○等6 人與被繼承人間債
      權債務關係出資「委託」被繼承人「代為投資股票」所生
      ，被告機關原查單位未予採認，嗣於復查及訴願階段改稱
      被繼承人係為投資股票向己○○等人「借款」並開立本票
      做為借款憑據，借款利息採預先扣款方式處理，有系爭協
      議書、原告出具借貸資金往來說明書及己○○等6 人說明
      書可稽，經復查及訴願駁回後，另於訴訟前階段再度改稱
      系爭未償債務係己○○等人委託被繼承人投資股票所生，
      果若己○○等人真有委託被繼承人投資股票情事，原告何
      需於復查階段（系爭協議書係由律師在場簽名見證下確認
      當事人法律關係）更易主張系爭債務發生原因為預扣利息
      之私人借貸？果若被繼承人生前確有借款情事，何需於原
      查階段訛稱係己○○等人委託被繼承人投資股票？益徵上
      開「二律背反」主張係原告為滿足於各階段訴求而可任意
      型塑變更者，所訴被繼承人受託投資股票或借款投資股票
      情事，均非事實甚明，況原告於復查及訴願階段為合理說
      明己○○等人所匯款未何均非整數一節即能出具前揭說明
      書明白表示稱系爭債務係「預扣利息」之「借貸關係」而
      非委託投資，顯見原告並非不解金錢借貸及委託投資之區
      別意義，所稱其不諳法律致「誤解」兩者法律關係一節，
      核屬臨頌狡飾之詞，要不足採。
    3.次查主張被繼承人生前曾借用乙○○利台證券帳戶（帳號
      00000000000 ）為己○○等人投資股票一節，所稱借名投
      資等情並未舉證以實其說，且乙○○君到庭亦僅泛稱被繼
      承人有借用其帳戶買賣股票並無檢具實證，尚難憑信為真
      ，退步言之，縱或有借用帳戶情事，經查：系爭利台證券
      帳戶雖有股票變動紀錄，惟細繹其異動明細除僅於91年12
      月初有自證券集中市場買進中華汽車股票1 筆之交易紀錄
      外，其餘異動原因僅係將被投資公司配發股息（即劃撥配
      發）或實體股票（含零股）送存集保或單方出售股票，有
      台灣證券交易所股份有限公司出具乙○○利台證券帳戶異
      動帳可稽，是系爭利台帳戶自87年度起截至被繼承人死亡
      日止全無積極在證券集中市場買進股票紀錄，所訴借用鄭
      君利台證券帳戶為己○○等人投資股票之說，核與前揭事
      實不符，不足採信。
    4.再查主張己○○等人於86年度起截至被繼承人死亡年度陸
      續匯款或開票予被繼承人委託投資一節，經查：
      (1)乙○○及戊○○部分：
        查乙○○到鈞經隔離訊問時證稱：其係以「現金」分
          次提送「借款」合計485 萬至被繼承人處所，被繼承
          人生前業曾返還現金190 萬等語，非但與原告主張鄭
          金橋係86及87年度「匯款」至被繼承人彰化銀行古亭
          分行（帳號：00000000000 ）「委託投資」迥異，且
          果若乙○○真有「借款」現金485 萬予被繼承人且已
          返還190 萬，何以乙○○在與原告協商時仍主張被繼
          承人欠款485 萬？何以原告在協商時仍重複認列鄭金
          橋債權而虛列是項債務？果若乙○○係如原告所稱係
          以「匯款方式」委託被繼承人投資股票高達485 萬？
          何以乙○○在庭訊時又改稱係以交付「現金方式」「
          借款」予被繼承人？況乙○○主張被繼承人欠款高達
          485 萬，焉有連給付被繼承人資金之「方式」都交代
          不清？又真若有委託投資關係，何以截至被繼承人死
          亡日止期間長達近6 年（87年至92年）乙○○均未曾
          與被繼承人進行投資結算手續？該等主張顯然與一般
          社會經驗法則相違背（試問焉有借貸關係貸與人會身
          懷數百萬現金多次提送借款人處所之理？再者若有委
          託投資關係，何以對其巨額投資款未曾聞問長年不曾
          與受託人結算之理？），是乙○○前揭證詞憑信度甚
          低，且原告與證人乙○○說詞又顯然相互矛盾，尚難
          採為原告有利論據。
        另戊○○（乙○○之子）到庭證稱：其於91年3 月間
          曾匯款30萬予被繼承人帳戶委託舅舅即被繼承人投資
          股票且當時股市才3 、4 千點而已一節，惟查91年第
          1 季（1 至3 月）臺灣加權股價指數即已達5 、6 千
          點，有臺灣證券交易所加權股價指數歷史資料可稽，
          所訴已與客觀事實不符，尤有甚者，戊○○於91年3
          月匯入被繼承人寶島銀行延平分行帳戶款項，乃轉供
          被繼承人繳納水電瓦斯費、信用卡費等費用性支出，
          並無轉購股票情事，顯無委託投資等情甚明，所言僅
          係憑空杜撰之詞，要不足採。至原告於訴訟中辯稱被
          繼承人係以其名下帳戶代墊委託投資款，故被繼承人
          先挪用戊○○匯款繳交個人費用有何不可一節，查被
          繼承人於89年5 月份起既未在台證證券公司從事股票
          交易，有彰化銀行古亭分行證券交割帳戶明細可按，
          且所稱借名帳戶自87年起亦無積極在證券集中市場買
          進紀錄已如前述，則戊○○於91年3 月間匯款前後既
          無被繼承人投資購買股票紀錄，自論理法則（邏輯法
          則）而言，何來原告所稱被繼承人係以名下其他帳戶
          墊款投資購股情事？所訴純屬臨訟卸責之詞，不足採
          據。
      (2)辛○○、壬○○、庚○○及己○○等4 人部分：
        有關原告主張辛○○等4 人於86年至92年度止以開立
          支票方式委託被繼承人投資股票一節，查原告既未能
          提示被繼承人將辛○○君等4 人匯款轉作股票之資金
          流程供核，尚無法憑信為真，尤有甚者，被繼承人自
          89年5 月份起即無買進股票紀錄已如前述，則所訴自
          86年至92年度止每年陸續委託投資被繼承人操作股票
          即與事實不符，況辛○○君等4 人開票後，被繼承人
          所兌領票款絕大部分均留存於名下彰化銀行建成分行
          帳戶（帳號：000000 00000000 ）未予提領，其中同
          日兌領或兌領未久後即予提領者（例如：被繼承人在
          90年4 月12日、5 月14日、6 月8 日及6 月21日及92
          年3 月3 日轉提200,000 元、750,000 元、300,000
          元、300,000 元及200,000 元），其流向僅係再轉存
          於被繼承人名下同分行支票存款帳戶（帳號：000000
          00000000）供支票扣款之用（即將辛○○等4 人所開
          支票款轉供自用），並未將辛○○君等4 人匯入款項
          供作購買股票情事甚明，原告所訴顯與事實不符，核
          不足採。
        再者辛○○等4 人所開支票均為遠期票據，且支票金
          額多屬小額且非屬整數，若渠等4 人有委託被繼承人
          投資股票情事，非不得直接匯款至被繼承人指定帳戶
          ，何需預先開立零星支票分次交被繼承人輾轉於到期
          日兌領後存入其帳戶？證人辛○○到庭陳稱：「（被
          告訴代問：請問證人，你所開的票據都有零頭，請問
          這是有何意義？例如有2,296 元、有10,002元，請問
          這是要請簡吉井購何股票？）答：例如紅利，股票有
          時候也有賺、也會虧，長短一定有。」「（被告訴代
          問：然原告稱這是因為借貸預扣利息才會有尾數，證
          人對此有何意見？）我就委託他操作。」等語，則果
          若所稱預扣利息即為紅利，則焉有尚未將投資款交付
          被繼承人委託投資前即有先有預扣紅利可言？果若真
          係委託投資，何以要於復查階段出具說明書聲稱係借
          貸關係之預扣利息？何以將投資款交付他人委託投資
          同時又要預扣利息？況所稱紅利或利息數額如何正確
          計算均未見其詳實說明，顯然就被告反詰問事項避重
          就輕情且答非所問，所稱委託投資證詞信憑性甚低。
          且庚○○（辛○○之子）經鈞院詰問時業據實證述：
          被繼承人未對伊有欠款，系爭協議書係父親命伊簽署
          者，協議書內容為何並不知情，是要出庭作證前「一
          個禮拜」父親才告訴伊對被繼承人有債權二百多萬元
          債權等語，顯見原告主張純屬彌縫之作，不足採據。
    5.另原告主張據己○○等人稱被繼承人生前曾表示渠等委託
      投資不論盈虧均擔保投資本金之返還，並對渠等開立同額
      本票作擔保各該年度投資本金，其係於被繼承人死亡後由
      己○○等人所告知被繼承人生前有委託投資情事一節，經
      查：
      (1)有關原告主張其「確信」被繼承人生前曾表示「擔保」
        己○○等人委託投資不論盈虧均將返還原始投資本金等
        情：查原告、辛○○及乙○○一再陳稱本件即是借貸也
        是投資等語，惟查原告於復查階段主張係預扣利息之借
        貸關係，訴訟中另稱係委託投資已如前述，則試問若係
        委託投資焉有於交付投資款前要預扣利息之理？且依一
        般社會交易常情，受託為他人操作股票，無非係以利益
        共享虧損共擔藉由大數法則以達分散投資風險為目的，
        絕無責令受託人個人完全承擔投資風險之理！惟查本件
        被繼承人非但於接受委託投資款之前需預扣利息，更自
        願為黃君等委託人承擔所有投資風險，試問一般具有社
        會歷練經驗之人，焉有可能訂立此等顯然違反不利己之
        協議（即委託投資人非但可以收取利息，且其投資穩賺
        不賠- 至少取回本金，又可另分享紅利，受託人一方面
        需實質負擔借款利息，另一方面又要自行吸收投資虧損
        ）？又證人辛○○到庭經原告訴代主詰問時亦證稱：原
        告於被繼承人生前「知道」其有為伊投資操作股票等情
        ，是原告稱其不知被繼承人生前有委託投資並經告知後
        相信被繼承人生前有承諾擔保返還投資本金，不但與證
        人辛○○證詞相互出入，更與一般經驗法則不符，實不
        足憑信為真。
      (2)另主張被繼承人生前曾開立同額本票予己○○等人以擔
        保投資本金，並係由己○○持向原告提示始知情事一節
        ：查所訴系爭本票是否即係被繼承人生前所開立，按支
        票代收款項抄錄簿依銀行實務有銀行行員代客戶抄錄託
        收支票之情形，並非絕對係由持票人自行抄錄，則在無
        法認定系爭支票代收款項抄錄簿確係原告所親簽之情形
        下，顯無法作為比對之基礎性資料，實無送鑑定之必要
        性，且原告既未舉證系爭本票係被繼承人所親自蓋印，
        其形式證據力即有未備，所訴尚難憑信為真，合先敘明
        。次查被繼承人生前未曾開立並交付系爭本票予庚○○
        及戊○○，業經渠等詰問時確實證述：伊最近才並看過
        原告所稱本票，且是父親拿給伊看的並不知其用途及伊
        在被繼承人生前並未見過原告所示本票，是原告自行整
        理出來的等語，是原告主張與其證人庚○○及戊○○證
        詞相互出入，顯難採信。又系爭本票客觀開票號碼順序
        與辛○○及壬○○所稱開立時序顯有不一致之情形，蓋
        依一般票據實務，就同一支票簿發票人應係連續按時間
        歷程依序開立支票（即支票號碼在前者其開立時序應在
        前，支票號碼在後者即開立時序應在後）為常態，經查
        證人辛○○到庭稱：伊係於92年度入秋始與被繼承人結
        算投資額並開立系爭本票；證人壬○○則謂：被繼承人
        與伊每年結算一次並每年開立系爭本票等語，果若渠等
        所訴為真，則被繼承人在91年度前開立予壬○○之支票
        號碼次序，理當早（小）於被繼承人於92年度開予辛○
        ○之支票號碼，惟查被繼承人92年度開立予辛○○本票
        號碼為：0000000 （擔保89年度投資額）；但被繼承人
        於91年度予壬○○本票號碼卻為：0000000 （擔保當年
        度即91年度投資額），試問系爭本票若係被繼承人生前
        按客觀時序所開立者，焉有本票號碼次序與時間歷程不
        符之理？果若被繼承人早在89年度即結算開立本票（票
        號：0000000 ）予壬○○（擔保當年度即89年度投資額
        ），何以在91年度又可開立票號較早本票（票號：0000
        000 、0000000 、0000000 、0000000 ）予辛○○？顯
        見系爭本票開立時序與票號次序不符，尤有甚者，庚○
        ○及戊○○業到庭證稱其根本不知系爭本票存在已如前
        述，益徵系爭本票並非被繼承人所開立甚明，應係原告
        臨訟補作，顯不足採。
    6.至原告與己○○等人所簽系爭協議書及所示支付命令信憑
      性一節：
      查被繼承人於89年5 月起即未曾從事股票買賣，且原告並
      未能提示被繼承人與己○○等人確有結算投資事宜之客觀
      性證據供核已如前述，且系爭協議書僅係被繼承人死亡後
      與己○○等人所片面簽立之文件，尚非足證己○○與被繼
      承人確有委託投資關係存在之直接、客觀性證據，況證人
      庚○○到庭已證述：系爭協議書是我父親叫我去簽的，其
      內容為何並不清楚等語，尤有甚者，己○○為收受原告依
      系爭協議書所開立之清償支票（發票日：96年2 月24日）
      特於發票日後一日開立新銀行帳戶兌領支票款合計1,124,
      991 元，並於同年10月19日將上開支票款連同本息回存原
      告子簡志翰銀行帳戶，有己○○上海商業儲蓄銀行帳戶資
      料明細及相關傳票影本可稽，顯見原告與己○○等人所擬
      系爭協議書並不具客觀性，要難執為原告有利之證據。至
      原告所示支付命令係己○○等人於原告起訴後方向法院聲
      請所獲資料，亦不具客觀信憑性，至為灼然。
    理  由
一、被告代表人原為許虞哲，96年8 月10日變更為凌忠嫄，茲由
    其具狀聲明承受訴訟，核無不合，應予准許。
二、按遺產及贈與稅法第17條第1 項第9 款「左列各款，應自遺
    產總額中扣除，免徵遺產稅．．．九、被繼承人死亡前，未
    償之債務，具有確實證明者。」，核此規定以被繼承人之生
    前債務具有確實證明，始得列為扣除額，其立法意旨無非在
    於避免納稅義務人虛杜債權債務關係，輕易脫免應納之遺產
    稅。是以，被繼承人生前債務得否列計為扣除額，端視該筆
    債務有無確實證明得以信其為真實。
三、本件事實概要已如前述，有相關卷證可稽，堪予認定。原告
    不服，循序提起行政訴訟，主張：簡吉井生前為利台證券公
    司（嗣改組為誠泰證券公司，現又改組為群益證券公司）董
    事，嫻於股票交易，乃受己○○等6 人委託操作股票，並言
    明交易獲利悉歸委託人，惟有虧損則由伊自己承受。因囿於
    不得於自任董事之證券公司開戶買賣股票之規定，簡吉井遂
    利用乙○○名義在利台證券公司開立之帳戶，以自有資金及
    己○○等6 人資金買賣股票，買賣方式均係以電話指示營業
    員丙○○下單。嗣因簡吉井於92年10月16日驟逝，不及結算
    ，原告查閱銀行往來資料及己○○等6 人所持有簡吉井簽發
    之本票結果，己○○等6 人自86至92年間以匯款或開立支票
    方式存入簡吉井相關銀行帳戶合計24,713,157元。原告遂遵
    配偶簡吉井與己○○等6 人之約定，與己○○等6 人訂立協
    議書同意清償該筆債務，並已分別給付各債權人40% 之金額
    ，至其餘60% 因未完納遺產稅無法處分遺產變現以供清償，
    已經己○○等6 人向法院取得支付命令。以上事實，有相關
    協議書、銀行存摺紀錄及本票影本可證，堪認24,713,157元
    確屬被繼承人之未償債務云云。
四、經查，原告上開主張，無非以原告與己○○等6 人所訂立之
    協議書、補充協議書、簡吉井於各行庫之存摺影本、台灣集
    保所明細分類帳、簡吉井證券存摺、以簡吉井印章簽發載明
    受款人為己○○等6 人之本票、以簡吉井印章簽發供清償40
    % 款項之支票暨交易資料及支付命令等為證。固然由原告提
    供之簡吉井存摺可以證明己○○等6 人曾經支付款項予簡吉
    井，惟其間之基礎原因關係是否果為委任簡吉井投資股市，
    則應由原告舉證以明之。惟查：
  1.本件原告於原查階段初稱己○○等6 人與被繼承人間債權債
    務關係出資「委託」被繼承人「代為投資股票」所生；嗣於
    復查及訴願階段改稱「根據立書人與債權人詳談之後了解，
    …當他們得知先夫在兩次股市大崩盤時蒙受龐大的損失，都
    感到於心不忍，所以每個人都想盡棉薄之力協助先夫度過難
    關…先夫也知道每位友人的心意，當然也不會因金額小而拒
    絕友人的好意，並於借貸時先行扣除利息，以致於帳目上有
    零頭出現」，此有原告向被告出具「借貸資金往來說明書」
    附於本院卷一第189 頁可憑。足徵原告不僅先後主張不同，
    其尚詳述匯入簡吉井帳戶內有小額零頭款項之原由，其歷歷
    如繪之陳述，絕非原告於訴訟中所稱「此係因原告不諳法律
    導致之錯誤主張」可比。衡之常情，簡吉井與己○○等人間
    如果有債務關係，原告據實詳述債之關係即可，實無必要為
    先後相異之主張。
  2.再者，依原告主張簡吉井與己○○等人之約定為代為操作股
    票買賣，如有獲利悉歸己○○等人，如為虧損則自己承受。
    稽之吾人之生活經驗，股價漲跌難測，投資風險極高，簡吉
    井既是嫻於股市交易者，對於股市之風險知之甚詳，其未要
    求代為操作獲利之報酬已屬可貴，焉有概然代為承受虧損之
    理？此等約定已悖於常情，原告身為簡吉井之配偶，竟然輕
    易採信己○○等人片面說詞，而同意全數清償，尤啟人疑竇
    ，實難信為真實。
  3.又原告主張被繼承人簡吉井自86年起受己○○等6 人委託操
    作股票交易，故己○○等6 人陸續匯入款項予簡吉井云云，
    惟由原告提供之資料顯示，己○○、戊○○、壬○○、庚○
    ○於90-92 年間尚有資金匯入（見於本院卷二第23、43、46
    、97頁明細表），然稽之本院卷二第248-249 頁所附利台證
    券乙○○股票帳戶異動資料，該帳戶於90、92年均無買進股
    票之交易紀錄，僅有於91年12月2 日買進中華汽車股票1000
    股之交易紀錄，，其餘異動原因僅係將被投資公司配發股息
    （即劃撥配發）或實體股票（含零股）送存集保或單方出售
    股票。由此可證，己○○等6 人匯款予簡吉井之基礎原因關
    係實與股票買賣無涉。
  4.再查，本院依原告之聲請訊問證人即乙○○等5 人（見本院
    96年11月14日準備程序筆錄），其中(1)證人乙○○證稱：其
    係以「現金」分次提送「借款」合計485 萬至被繼承人處所
    ，被繼承人生前業已返還現金190 萬云云，非但與原告主張
    乙○○係86及87年度分4 次「匯款」至被繼承人彰化銀行古
    亭分行（帳號：00000000000 ）「委託投資」迥異（見於本
    院卷二第40頁明細表）；且證人乙○○既已獲償190 萬元，
    何以協議書仍記載其債權為485 萬元？再者，依原告提供之
    明細表主張證人乙○○分4 次匯款予原告，最後1 次為87年
    1 月7 日70萬元，則證人乙○○自此迄92年被繼承人死亡時
    ，未再借錢或委託被繼承人投資股市，乃竟於長達約5 年期
    間不曾聞問投資情形或作成結算，顯與吾人之經驗法則有違
    。(2)證人戊○○證稱：被繼承人為其舅舅，其於91年3 月間
    曾匯款30萬予被繼承人帳戶委託投資股票，當時股市才3 、
    4 千點而已，惟查91年第1 季（1 至3 月）臺灣加權股價指
    數即已達5 、6 千點，此有臺灣證券交易所加權股價指數歷
    史資料附於本院卷二第250-252 頁可稽，足見證人證述情節
    隨意不實，難以採信。(3)另證人辛○○及壬○○等2 人雖然
    附和原告主張證述有委託投資一節，惟查，股票市場之交割
    日為成交後之三日內；且股票之買賣通常以千股為單位，成
    交所需之股款不至於僅有千元而已。然稽之前開原告整理提
    出之投資明細表，顯示證人辛○○及壬○○係以簽發支票之
    方式給付簡吉井，均非即期支票，尚有部分為1 、2 個月之
    遠期支票；另支票金額多屬小額且有零頭者，例如有82,7
    10元、2,296 元，顯非供投資股市之用，證人證述情節與客
    觀事證顯不相符。(4)另證人庚○○於為證過程中，初稱有委
    託投資一事，嗣於本院訊問投資細節時，方坦承伊對事情之
    始末並不清楚，系爭協議書係父親辛○○命伊到一家律師事
    務所簽署，究竟作何用伊並不知道，因被繼承人有恩於伊，
    伊才出庭為證等語。綜上所述，證人諸多證詞與原告主張不
    一、與客觀書證不符，又悖於經驗法則，自不足採。
  5.此外，原告所提供己○○等6 人所持有之本票，係以簡吉井
    之印章所簽發；原告以簡吉井印鑑簽發作為還款用之支票，
    乃簡吉井去世後所為，非無可能係為堆砌事實而為；至己○
    ○等6 人聲請之支付命令，乃法院依非訟程序所作成，未經
    實質之調查程序，無以證明簡吉井與己○○等6 人間具有債
    之關係。
五、綜上，顯見原告主張舉證，尚未能使本院獲致「未償之債務
    ，具有確實之證明者」之心證。則被告以原告主張己○○等
    6 人匯入簡吉井帳戶內共24,713,157元，非屬具有確實之證
    明之生前未償債務，而未予自遺產總額中扣除，自無不合。
    訴願決定予以維持，亦無不當。原告訴請撤銷原處分與訴願
    決定，為無理由，
六、本件事證已明，兩造其餘攻擊防禦方法均於本件判斷不生影
    響，爰不一一贅述，及證人鄭忠義、己○○經通知未到，亦
    無再予通知之必要，併此敘明。
據上論結，本件原告之訴為無理由，爰依行政訴訟法第98條第1
項前段，判決如主文。
中    華    民    國     97    年    1    月     10   日
                       臺北高等行政法院第四庭
                               審判長法  官  陳  國  成
                                     法  官  陳  秀  
                                     法  官  李  玉  卿
上為正本係照原本作成。
如不服本判決，應於送達後20日內，向本院提出上訴狀並表明上
訴理由，如於本判決宣示後送達前提起上訴者，應於判決送達後
20日內補提上訴理由書（須按他造人數附繕本）。
中    華    民    國    97    年      1   月    10    日
                                     書記官  楊  怡  芳


司法院資訊處製作；財團法人民間司法改革基金會備份。
